臺灣臺中地方法院刑事判決
109年度訴字第3035號
公  訴  人  臺灣臺中地方檢察署檢察官
被      告  黃家雅


上列被告因遺棄案件，經檢察官提起公訴（109年度偵字第34728
號），本院判決如下：
    主    文
黃家雅無罪。
    理    由
一、公訴意旨略以：被告黃家雅為告訴人梅海嬅之女，2人共同
    居住由告訴人出資購買供被告及其子女居住之臺中市○○區○○
    街000巷00號11樓住所（下稱大里住所）。被告明知告訴人
    年屆65歲（民國44年6月生），復罹患憂鬱症、躁鬱症及中
    度失智症等疾病，現無業及其他收入來源，屬無自救力之人
    ，並明知其依法令對告訴人應負有扶助、養育及保護之責，
    竟自109年7月間告訴人因精神疾病發作住院至同年9月14日
    出院後，基於遺棄之犯意，拒絕再讓告訴人進入大里住所共
    同居住，未再對之聞問，亦未支付告訴人生活上必須之扶養
    費用，以此方式不為告訴人生存所必要之扶助、養育及保護
    ，因認被告涉犯刑法第295條、第294條第1項後段之遺棄直
    系血親尊親屬罪嫌等語。
二、按犯罪事實應依證據認定之，無證據不得認定犯罪事實；檢
    察官就被告犯罪事實，應負舉證責任，並指出證明之方法；
    不能證明被告犯罪者，應諭知無罪之判決，刑事訴訟法第15
    4條第2項、第161條第1項、第301條第1項分別定有明文。事
    實之認定，應憑證據，如未能發現相當證據，或證據不足以
    證明，自不能以推測或擬制之方法，為裁判基礎。又告訴人
    之告訴，係以使被告受刑事訴追為目的，是其陳述是否與事
    實相符，仍應調查其他證據以資審認；認定不利於被告之事
    實須依積極證據，雖不以直接證據為限，間接證據亦包括在
    內，然而無論直接證據或間接證據，其為訴訟上之證明，須
    於通常一般之人均不致有所懷疑，而得確信其為真實之程度
    者，始得據為有罪之認定，苟積極證據不足為不利於被告事
    實之認定時，即應為有利於被告之認定。是若檢察官提出之
    證據，不足為被告有罪之積極證明，或其指出證明之方法，
    無從說服法院以形成被告有罪之心證，基於無罪推定之原則
    ，自應為被告無罪判決之諭知（最高法院40年台上字第86號
    、30年上字第816 號、52年台上字第1300號、76年台上字第
    4986號與92年台上字第128 號判決意旨參照）。
三、公訴意旨認被告涉犯刑法第295條、第294條第1項後段之遺
    棄直系血親尊親屬罪嫌，無非係以被告於偵查中之供述、臺
    中榮民總醫院病歷資料、臺中榮民總醫院開立之診斷證明書
    、告訴人之身心障礙手冊及重大傷病卡、國軍臺中總醫院附
    設民眾診療服務處開立之診斷證明書、告訴人之全國財產稅
    總歸戶財產查詢清單、本院109年7月22日中院麟家癸109監
    宣206字第1090061049號函與本院109年度監宣字第206號民
    事裁定為其論據。
四、訊據被告固坦認為告訴人之女，且告訴人從109年9月14日出
    院後即未與其同住在大里住所，其未支付扶養費之事實，惟
    堅詞否認有何遺棄直系血親尊親屬犯行，辯稱：告訴人不是
    無自救力之人，伊有為告訴人申請政府補貼，這次是因為雙
    方之身心狀況，認為伊等目前不宜同住，才會整理告訴人在
    證人即告訴人胞妹梅海寧位於臺中市北屯區之住所（地址詳
    卷，下稱北屯住所）之房間，讓告訴人出院後居住在該處，
    沒有要遺棄告訴人之意思等語。經查：
  ㈠被告為告訴人之女。告訴人於109年9月14日從國軍臺中總醫
    院出院後即未與被告同住在大里住所，而係住在北屯住所，
    且被告未支付扶養費等情，均為被告所不爭執，與告訴人於
    偵查中之指述（見偵字卷第3-9頁）、證人梅海寧於本院審
    理時之證述（見本院卷第271-278頁）互核無違，亦有國軍
    臺中總醫院附設民眾診療服務處診斷證明書及己身一親等資
    料查詢結果附卷可稽（見偵字卷第23頁、第47頁），告訴人
    係被告之直系血親尊親屬，被告依民法第1114條第1款、第1
    115條第1項第1款規定，為告訴人之第一順位扶養義務人，
    依法即對告訴人負有扶助及保護義務。
  ㈡告訴人無業，且罹有憂鬱症、躁鬱症及中度失智症等情，亦
    為被告所不爭執。又告訴人疑似從45歲開始出現認知功能異
    常而遇到多次車禍，於104年接受心理衡鑑時，已呈現認知
    功能缺損、近期記憶較差，且在察覺環境細節的能力明顯退
    化；於108年3月24日至臺中榮民總醫院急診，因精神狀況起
    伏大、失眠、思考混亂、無故常與家人衝突，經評估後須住
    院治療，其於住院期間接受心理衡鑑，結果知覺推理、工作
    記憶、語言表達、處理速度已有明顯下降、記憶力退化；嗣
    於108年11月經臺中榮民總醫院鑑定，其一般認知功能及適
    應功能有明顯下降，且有持續惡化、退步情形，為中度失智
    ，並經本院認定告訴人已達民法第15條之1第1項所定「對於
    因精神障礙或其他心智缺陷，致其為意思表示或受意思表示
    ，或辨識其意思表示效果之能力，顯有不足」之輔助宣告程
    度，本院因而以109年度監宣字第206號裁定告訴人為受輔助
    宣告人。且告訴人無法獨立購物或處理家務、財務，個人照
    料需要他人協助等情，有本院民事裁定、臺中榮民總醫院病
    歷資料、同院109年2月14日中榮醫企字第1094200477號函檢
    附精神鑑定報告書、同院補充鑑定書在卷可憑（見偵字卷第
    13-16頁、第41-42頁，本院卷第169-181頁），堪認告訴人
    受認知功能下降等精神障礙之影響，難以自理日常生活事物
    ，欠缺維持其生存所必要之能力，屬無自救能力之人，固堪
    認定。
  ㈢惟按刑法第294條第1項後段遺棄罪之成立，以行為人對於無
    自救力之人，依法令或契約，應扶助、養育或保護而不為其
    生存所必要之扶助、養育或保護為要件，屬消極遺棄行為。
    所謂生存所必要之扶助、養育或保護，係指義務人不履行其
    義務，對於無自救力人之生存有發生危險之虞者而言（最高
    法院107年度台上字第1362號判決意旨參照）。本罪屬危險
    犯，亦不處罰過失行為，必行為人主觀上具有遺棄之危險故
    意，且其消極遺棄行為，客觀上已致被遺棄者之生命發生危
    險，始足當之（最高法院109年度台上字第2980號判決意旨
    參照）。查：
  ⒈本案依卷存證據，尚難認被告客觀上有消極不為告訴人生存
    所必要之扶助、養育或保護行為：
　⑴證人即被告之同居人陳守宏於本院審理時證稱：告訴人住院
    前和被告、伊一起住，被告有為告訴人申請社會福利補助。
    被告因其母親之緣故，罹患恐慌症、憂鬱症，接受多次心理
    治療，伊見狀便建議被告為其母親另覓安置處所，才會去找
    證人梅海寧商談。告訴人有囤物症，伊有陪同被告前往北屯
    住所搬運告訴人之雜物。嗣後告訴人出院，伊聽告訴人說是
    坐復康巴士至大里住所，是伊載告訴人去北屯住所等語（見
    本院卷第278-281頁），與證人梅海寧於本院審理時證稱：
    告訴人住院前之生活開銷來源為國民年金、勞保及保險。伊
    父親、哥哥均住在北屯住所，伊周末會返回臺中，告訴人及
    被告亦有北屯住所之感應扣，可以隨意進出。告訴人在北屯
    住所之房間即如本院卷第45頁所示照片，伊哥哥說被告及證
    人陳守宏在告訴人出院前有到北屯住所，待在房間很久，不
    知道在做什麼，伊沒有進去房間看過。嗣告訴人出院，應該
    是先坐復康巴士到大里住所，伊不清楚告訴人之後如何到北
    屯住所，告訴人在北屯住所期間有居家服務等語（見本院卷
    第271-278頁）相互對照，被告與證人陳守宏確實曾經在告
    訴人出院前，至告訴人在北屯住所之房間停留相當時間，佐
    參被告於109年9月4日至佛教慈濟醫療財團法人台中慈濟醫
    院就診時，曾提及「把媽媽的東西搬到阿姨家」，有佛教慈
    濟醫療財團法人台中慈濟醫院電子病歷在卷可參（見本院卷
    第57頁），酌以被告為上開陳述時，告訴人尚未出院，被告
    應無可能預見本案刑事糾紛之發生而為虛假陳述，且病歷內
    容係醫療人員本於業務職責所為之記錄，有其可信性，被告
    辯稱其為安置告訴人出院後之居住處所，乃自行估算告訴人
    出院時間，於告訴人出院前至北屯住所整理告訴人之房間等
    語應非虛妄，被告未事前通知告訴人即遷移告訴人之生活用
    品、拒絕告訴人進入大里住所使其驟然無法進入平日賴以生
    活之處所，縱有不妥，仍與將受扶養權利人棄置在外致其無
    棲身之處者有別，又告訴人於出院當日無法進入大里住所未
    久，即由證人陳守宏搭載至北屯住所，與其父親及胞兄同住
    迄今，未因此而有生存上之立即危險，應堪認定。
　⑵告訴人享有國民年金、勞保及保險等給付，亦有居家服務之
    社會扶助乙節，業據證人梅海寧證述如前，經本院函詢臺中
    市政府衛生局、臺中市政府社會局，結果略以：告訴人自10
    8年10月起至109年9月止均有受領4,872至5,065元不等之身
    心障礙者生活補助費，自107年5月9日起至109年11月7日止
    使用包含居家服務、交通接送、喘息服務及營養餐飲服務在
    內之長照服務等語，且前開生活補助費用、長照服務皆由被
    告申請，有臺中市政府社會局110年5月27日中市社障字第11
    00065742號函及檢附申請書、補助發放紀錄、臺中市政府衛
    生局110年5月31日中市衛照字第1100063052號函及檢附申請
    書、服務紀錄附卷可考（見本院卷第111-151頁），堪認被
    告雖未支出扶養費用，然有以此方式使告訴人自上開時間起
    ，每月領取上揭各項社會福利、接受長照服務，確保告訴人
    之基本生活所需無虞，尚不能以被告未支付扶養費用之民事
    扶養義務履行問題，遽認被告未為任何告訴人生存所必要之
    扶助或保護措施。
　⑶綜上，被告於告訴人出院前備妥出院後之居住處所，並使告
    訴人出院後得以持續接受社會補助與照顧，難認其有不提供
    告訴人生存所必要之扶助、養育及保護之消極遺棄行為。
　⒉證人陳守宏前揭所為被告因個人身心病症之考量，乃接受建
    議，將告訴人之居住用品移置北屯住所之證述，核與被告所
    辯拒絕同住之動機相吻合；又被告因憂鬱症、睡眠障礙及無
    懼曠症之恐慌症（陣發性焦慮發作），自109年4月22日就診
    時起規律返診，其主訴均與告訴人有關，包含其對告訴人身
    心狀況之擔憂、與告訴人之衝突等情形，此有上開佛教慈濟
    醫療財團法人台中慈濟醫院電子病歷存卷可憑，足認被告就
    其拒絕於告訴人出院後同住在大里住所之原因所言非虛。果
    若被告係出於緩解雙方身心狀況與衝突之考量，始決定與告
    訴人分居，能否以此逕認被告主觀上對告訴人有遺棄或不為
    生存所必要之扶助、養育或保護之故意，實非無疑，不應逕
    以遺棄直系血親尊親屬之罪責相繩。
五、綜上所述，本案事證不足，無從依檢察官所舉之證據，使通
    常一般之人均不致有所懷疑，而得確信被告有公訴意旨所指
    遺棄直系血親尊親屬犯行，揆諸首揭法律規定及判決意旨，
    自應為被告無罪之諭知。
據上論斷，應依刑事訴訟法第301條第1項，判決如主文。
本案經檢察官林依成提起公訴，檢察官藍獻榮、林明誼到庭執行
職務。
中　　華　　民　　國　　110 　年　　10　　月　　21　　日
 
                 刑事第十五庭  審判長法　官　 簡佩珺
　　　　　　　　                      法  官  湯有朋
                                      法  官  鄭咏欣 
以上正本證明與原本無異。
如不服本判決應於收受送達後20日內向本院提出上訴書狀，並應
敘述具體理由；其未敘述上訴之理由者，應於上訴期間屆滿後20
日內向本院補提理由書（均須按他造當事人之人數附繕本）「切
勿逕送上級法院」。
告訴人或被害人如不服判決，應備理由具狀向檢察官請求上訴，
上訴期間之計算，以檢察官收受判決正本之日起算。
被告不得上訴。
　　　　　　　　　　                  書記官  施佑諭
中　華　民　　國　  110   年　　10    月　 　21　　日